臺灣高等法院臺南分院刑事判決　　100年度上易字第487號
上　訴　人　臺灣雲林地方法院檢察署檢察官
被　　　告　郭文炎
指定辯護人　本院公設辯護人　簡松柏
上列上訴人因被告竊盜案件，不服臺灣雲林地方法院100年度易
字第262號中華民國100年6月16日第一審判決（起訴案號：臺灣
雲林地方法院檢察署100年度速偵字第82號），提起上訴，本院
判決如下：
    主  文
上訴駁回。
    理  由
一、公訴意旨略以：被告郭文炎意圖為自己不法之所有，於民國
    100年4月15日12時30分至18時20分間某時，在高雄市○○區
    ○○路1段339號前，徒手竊取被害人陳恆枝所有之車牌號碼
    6M-4101號自小客車1部。嗣被告駕駛上開自小客車行經雲林
    縣斗南鎮○○路○段與南昌路交岔路口，經警盤查而查扣前
    開自小客車（業經陳恆枝具領），因認被告涉犯刑法第320
    條第1項之竊盜罪嫌。
二、按行為時因精神障礙或其他心智缺陷，致不能辨識其行為違
    法或欠缺依其辨識而行為之能力者，不罰，刑法第19條第1
    項定有明文。又被告行為不罰者，應諭知無罪之判決，刑事
    訴訟法第301條第1項後段亦規定甚明。
三、公訴意旨認被告涉犯上開竊盜罪嫌，無非係以被害人陳恆枝
    警詢時之指述、公路監理電子閘門車號查詢汽車車籍資料、
    車輛協尋、尋獲電腦輸入單、贓物認領保管單各1份、雲林
    縣警察局斗南分局刑案現場照片4張等，為其主要論據。
四、訊據被告郭文炎坦承有於上開100年4月15日12時許，將車牌
    號碼6M-4101號自小客車開走之事實，惟堅決否認有何竊盜
    犯行，並辯稱：其聽到聲音，是乾爹要其將車子開走，並說
    車子是其所有；車子也不是停在高雄市○○區○○路1段339
    號前，是在高雄市岡山某家檳榔攤前云云。經查：
  (一)被害人陳恆枝於100年4月15日警詢時指稱：係於100年4月15
    日12時5分許，在高雄市○○區○○路1段339號元寶旅社對
    面之檳榔攤前，發現其所有車牌號碼6M-4101號自小客車1部
    失竊，當時其只是下車吃麵，沒有將車上鎖，並將鑰匙插在
    車上，返回時即發現車子遭竊等語（警卷第4頁至第5頁、第
    7頁至第8頁）指述明確，復有公路監理電子閘門車號查詢汽
    車車籍資料1份（偵卷第20頁）、車輛協尋、尋獲電腦查詢
    單各1份（警卷第6頁、第9頁）、雲林縣警察局斗南分局刑
    案現場照片4張（警卷第14頁至第15頁）與贓物認領保管單1
    份（警卷第10頁）可資佐證，足認被害人陳恆枝之指述實在
    。此外，被告本人亦坦承擅自將上開車輛開走等情，並於行
    經雲林縣斗南鎮○○路○段與南昌路交岔路口，經警盤查而
    扣得上開車輛，應認公訴意旨所指被告竊盜上開車輛之情節
    屬實，洵堪認定。
  (二)惟被告就其竊取上開車輛之原因，於警詢、偵訊時均陳稱：
    聽見乾爹的聲音，要其將車開走云云，但被告僅聞聲音，無
    法指出所謂乾爹究竟為何人，是否實際上存在乾爹之人，均
    有可疑，不禁讓人懷疑被告之精神狀況是否違常，故經原審
    囑託長庚紀念醫院嘉義分院鑑定被告行為時之精神狀態，茲
    據該院實施精神鑑定結果略以：「郭員為一慢性妄想型精神
    分裂病患者，其罹病多年，未曾治療，有明顯之聽幻覺及視
    幻覺，有誇大妄想、性妄想、被監控妄想，有思考邏輯障礙
    ，說話語無倫次，且無病識感（不自覺有病），現實感不佳
    ，對外界現實之理解與判斷能力已明顯退化。此次其因受幻
    聽症狀影響而有脫離現實之竊車行為，推測其於本案犯罪『
    行為時』，精神狀況已因精神障礙，致不能辨識其行為違法
    且欠缺依其辨識而行為之能力。」等語，此有被告之長庚紀
    念醫院嘉義分院100年6月8日精神鑑定報告書各1份（原審卷
    第46頁至第51頁）在卷可參。本院復參酌被告歷次訊問時之
    法庭活動表現，其於原審行準備程序時陳稱：「我只知道乾
    爸叫我開的，我才知道車子是我的，說要起死回生，說要插
    香弄瓶子，我在雲林看守所聽到這樣。」、「車子我開的。
    我觀想作法就會死人也會吃人流血，我97年12月10日入監服
    刑，住在竹北興國街附近。」等語，於原審審理時陳稱：「
    確實有開走。救人說要起死回生，因為從臺南到這裡不到五
    分鐘，我搞不清楚怎麼開那麼快，要趕回竹北，如果以這樣
    刑期我也已經滿了，兩個月。」「（被告之前做何工作？）
    之前麥登升到總經理，職位他沒有給我弄到總經理。做PC板
    。」等語（原審卷第28頁背面、第55頁背面）；復於本院審
    理時陳稱：「當時我是聽乾爸說這是我的車子，我才開走的
    。」「這案件已經判兩個月判過了，已經結案。」「我精神
    狀況正常，測驗考一百分。」等語。並經合議庭認為「被告
    在法庭上就犯罪事實部分一直強調是在岡山犯罪，而且那個
    案件已經判決確定，刑期兩個月已經執行完畢，並強調是乾
    爹叫他把他的車子開走，且會就與案情無關的事項喃喃自語
    。」等情（詳本院卷第55-57頁），足認其於歷次庭訊時有
    喃喃自語、明顯答非所問、語無倫次、思考跳脫現實之情形
    ，核與長庚紀念醫院嘉義分院鑑定結果相合。是綜合上述事
    證，足以認定被告於本案行為時確有因精神障礙，致不能辨
    識其行為之違法性，及欠缺依其辨識而行為之能力，揆諸上
    開規定，其行為應屬不罰，應為無罪之諭知。雖原審審理時
    ，檢察官主張被告行為時尚能由高雄市將車開到雲林縣境內
    ，其當時精神狀況，應僅因精神障礙致辨識其行為之違法性
    或依其辨識而行為之能力顯著降低之程度等語，然精神分裂
    病患者，可能受到聽幻覺、視幻覺及妄想錯認現實現況而行
    事，並非不能為日常生活之行為，而本案被告係因受幻聽症
    狀影響，而有脫離現實之竊車行為，是難僅以此認定被告尚
    有辨識其行為違法或依其辨識而行為之能力。
五、按因刑法第19條第1項之原因而不罰者，其情狀足認有再犯
    或有危害公共安全之虞時，令入相當處所，施以監護，期間
    為5年以下，但執行中認無繼續執行之必要者，法院得免其
    處分之執行。又依刑法第19條第1項其行為不罰，認為有諭
    知保安處分之必要者，並應諭知其處分及期間。刑法第87條
    第1項、第3項及刑事訴訟法第301條第2項分別定有明文。是
    本院參酌長庚紀念醫院嘉義分院上開精神鑑定報告書認為被
    告「因其罹有慢性精神疾病，若未加治療，仍有再犯或危害
    公共安全之虞，故建議應令入相當處所，施以為期至少兩年
    之監護及治療，以降低其再犯並維護社會安全。」等情，復
    以被告於本案警詢、偵查及原審、本院審理期間，始終認為
    自己沒有生病，不知為何要看醫生，毫無病識感，且對自己
    之行為自有一套完全不合邏輯解釋，又有竊盜、搶奪、詐欺
    及偽造文書等前科紀錄，此有臺灣高等法院被告前案紀錄表
    1份可憑，足認被告顯然具有反覆受其精神病症之影響而引
    發犯罪行為之高度風險，對於社會治安亦有不可預料之危害
    可能性。故認被告有接受藥物治療及適當監督保護之必要，
    兼衡量被告所涉犯本案竊盜罪之情節非重，爰依刑法第87條
    第1項及第3項前段之規定，併予宣告令入相當處所施以監護
    一年，以達其個人治療並兼具社會防衛之目的。至於長庚紀
    念醫院嘉義分院上開精神鑑定報告書雖「建議」應令被告入
    相當處所，施以為期「至少兩年」之監護及治療云云，惟查
    ，監護處分屬拘束人身自由之保安處分，而被告所涉犯本案
    普通竊盜罪之情節非重，且偵審期間已羈押近二月而釋放，
    又於100年9月9日遭逮獲入新竹分監執行前案判處有期徒刑
    四月之刑期（詳本院卷第33、41頁），雖其罹有慢性精神疾
    病，本院認令入相當處所施以監護一年即已足，併此敘明。
六、綜上，原審以被告於本案行為時確有因精神障礙，致不能辨
    識其行為之違法性，及欠缺依其辨識而行為之能力，其行為
    應屬不罰，而諭知被告無罪，併予宣告令入相當處所施以監
    護1年，並無違誤。檢察官上訴意旨稱：如被告於本件行為
    時，適如長庚紀念醫院嘉義分院鑑定書所言已經罹病多年，
    則其於前科案件行為時，甚至在監獄服刑時，理應出現有幻
    聽等欠缺責任能力之狀況，乃遍查被告前二次犯罪行為之不
    起訴處分書、判決書，均無任何被告欠缺責任能力之記載；
    且依被告所言，亦無任何就醫記錄。是被告於本件行為時，
    是否確實欠缺依其辨識而行為之能力，或係刻意裝瘋賣傻，
    即有加以辨明之必要，自不能以長庚紀念醫院嘉義分院於案
    發之後，對被告言行短暫且片面之觀察所得之鑑定報告，率
    認被告於行為時已因罹患妄想型精神分裂多年，而欠缺依其
    辨識而行為之能力云云，而指摘原判決不當，為無理由，應
    予駁回。
據上論斷，應依刑事訴訟法第368條，判決如主文。
本案經檢察官蘇南桓到庭執行職務。
中    華    民    國   100    年    10    月    20    日
                  刑事第七庭    審判長法  官  李文福
                                      法  官  高榮宏
                                      法  官  陳顯榮
以上正本證明與原本無異。
不得上訴。
                                      書記官  蔡財
中    華    民    國   100    年    10    月    20    日